台灣台北地方法院民事判決　　　　　　　　　　　　　九十二年度家簡字第二一號
　　原　　　告　壬○○
　　訴訟代理人　陳石山律師
　　被　　　告　丙○○
　　　　　　　　丁○○
　　兼　共　同
　　法定代理人　戊○○
　　被　　　告　乙○○
　　　　　　　　辛○○
右當事人間請求返還不當得利事件，本院於民國九十三年一月十三日言詞辯論終結，
判決如下：
    主      文
原告之訴及假執行之聲請均駁回。
訴訟費用由原告負擔。
    事實及理由
一、原告起訴主張坐落台北縣新店市○○段六二○地號土地上之建物即門牌台北縣新
    店市○○路○段二七號房屋本為原告養母即被繼承人盧伴所有之不動產（下稱系
    爭房屋），被繼承人盧伴於民國（下同）七十四年七月十八日死亡後，系爭房屋
    為被繼承人盧伴之繼承人即原告、被告辛○○及訴外人周萬益、盧金治、盧雪公
    同共有，而被告辛○○及訴外人周萬益、盧金治、盧雪於七十七年九月二十日申
    報被繼承人盧伴之遺產納稅時，否認原告之繼承權，而周萬益已於八十八年五月
    十九日死亡，其繼承人為配偶即被告戊○○與子女即被告丙○○、丁○○、乙○○（下稱被告戊○○等四人），原告遂訴請確認系爭房屋為兩造及訴外人盧金治
    、盧雪公同共有，經法院判決原告勝訴確定在案，而公同共有關係隱含之應繼分
    即實際上之權利範圍，原告、被告辛○○、訴外人盧金治、盧雪各五分之一，被
    告戊○○等四人各二十分之一，因系爭房屋一樓由被告辛○○及已故周萬益共同
    於八十七年十月一日起出租與訴外人庚○○開設大坪林四神湯店，租期二年，至
    八十九年九月三十日屆滿，租金每月新台幣（下同）四萬元，被告於八十九年十
    月一日又將系爭房屋一樓部分出租與訴外人己○○開設晶品珠寶銀樓，租期二年
    ，至九十一年九月三十日屆滿，租金每月四萬元，以上四年租金合計一百九十二
    萬元，由被告辛○○與周萬益及周萬益之繼承人即被告戊○○等四人平分租金，
    又被告辛○○於九十二年四月十五日將系爭房屋一樓部分出租與訴外人甲○○開
    計至九十二年十月十四日止，被告辛○○收取租金二十三萬四千元，再者，系爭
    房屋二樓部分於七十四年七月十日被繼承人盧伴死亡後即由被告辛○○與周萬益
    各使用二分之一，每月各獲得六千元之利益，以起訴前五年計算，共獲利三十六
    萬元，總計被告辛○○獲利一百五十五萬四千元，周萬益及其繼承人即被告戊○○等四人合共獲利一百三十二萬元，而渠等得利部分，自屬無法律上原因而受利
    益，致原告受損害，以原告對被繼承人盧伴之遺產有五分之一應繼分計算，爰依
    不當得利之法律關係請求被告辛○○返還三十一萬零八百元，被告戊○○等四人
    應各返還原告六萬六千元，並均加計自起訴狀繕本送達翌日起算之法定遲延利息
    ，原告願供擔保請准宣告假執行等語。
二、被告辛○○則以系爭房屋為兩造及盧金治、盧雪公同共有，被告戊○○等四人現
    未住在系爭房屋，伊雖有出租系爭房屋一樓與他人使用，惟前二年未出租他人使
    用，惟伊仍須繳納稅捐，系爭房屋一樓以前有出租與庚○○賣四神湯，租金由伊
    與周萬益平分，但庚○○生意不好，伊僅收取租金四個月而已，系爭房屋一樓亦
    有透過力霸房屋仲介公司仲介出租與他人開設珠寶店，租金由伊與被告戊○○收
    取，伊收取租金係為繳納稅金，原告未盡祭祀祖先禮儀之義務，亦未負擔祭祀費
    用、繳納系爭房屋稅金及分攤系爭房屋修繕費與仲介費，且伊未住在系爭房屋二
    樓，系爭房屋二樓係安置祖先牌位，盧金治、盧雪並未向伊因求分租金，原告不
    得向伊請求不當得利等語，資為抗辯。被告戊○○等四人則以伊僅係周萬益之繼
    承人，原告不應向伊請求不當得利，請求駁回原告之訴及假執行之聲請等語置辯
    。
三、查被繼承人盧伴於七十四年七月十八日死亡，遺有違章建築系爭房屋，原告、被
    告辛○○及周萬益、盧金治、盧雪為被繼承人盧伴之繼承人，每人應繼分均為五
    分之一，惟被告辛○○、周萬益、盧金治、盧雪於七十七年九月二十日申報被繼
    承人盧伴之遺產納稅時，否認原告之繼承權，而周萬益已於八十八年五月十九日
    死亡，其繼承人為被告戊○○等四人，原告乃訴請確認系爭房屋為兩造及盧金治
    、盧雪公同共有，經法院判決原告勝訴確定在案，被告辛○○及周萬益曾於八十
    七年十月一日共同將系爭房屋一樓出租與庚○○開設大坪林四神湯店，租金每月
    四萬元，被告於八十九年十月一日又將系爭房屋一樓部分出租與己○○開設晶品
    珠寶銀樓，租金每月四萬元，被告辛○○又於九十二年四月十五日將系爭房屋一
    樓部分出租與甲○○開設可麗珠寶店，租金每月三萬九千元等事實，有本院九十
    年度家訴更字第三號民事判決、台灣高等法院九十一年度家上字第二六七號民事
    判決、最高法院九十二年度台上字第九三一號民事裁定、照片、房屋租賃契約書
    、房屋收付款明細表及
    自認有出租系爭房屋與庚○○賣四神湯，租金由伊與周萬益平分，嗣亦將系爭房
    屋一樓出租與他人開設珠寶店等語無誤（見九十二年十一月二十五日、十二月九
    日言詞辯論筆錄），應堪信為真實。
四、按「民法第一千一百五十一條規定，繼承人有數人時，在分割遺產前，各繼承人
    對於遺產全部為公同共有。而公同共有人就公同共有物無所謂應有部分。」、「
    繼承人有數人時，在分割遺產前，各繼承人對於遺產全部為公同共有，為民法第
    一千一百五十一條所明定。又公同共有物之處分及其他權利之行使，除公同關係
    所由規定之法律或契約另有規定外，應得公同共有人全體之同意，同法第八百二
    十八條第二項亦定有明文。此項規定，依同法第八百三十一條規定，於公同共有
    債權準用之。故繼承人因繼承而取得之遺產，於受侵害時，其所生之損害賠償債
    權，乃公同共有債權。如由公同共有人即繼承人中之一人或數人就此項債權為訴
    訟上之請求時，自須得其他繼承人全體之同意，始能謂當事人適格無欠缺。再者
    ，上述債權既為全體繼承人公同共有，則繼承人即公同共有人中一人或數人，請
    求就自己可分得之部分為給付，仍非法之所許（最高法院三十七年上字第七三○
    二號判例意旨參照）。從而上訴人請求被上訴人就上述債權按其應繼分計算可分
    得金額對伊賠償，自非合法。」、「繼承人有數人時，在分割遺產前，各繼承人
    對於遺產全部為公同共有，民法第一千一百五十一條定有明文。而依同法第八百
    二十七條第二項規定，各公同共有人之權利，及於公同共有物之全部，故各共有
    人無所謂有其應有部分，不得提起交還自己部分之訴。」、「按繼承人有數人時
    ，在分割遺產前，各繼承人對於遺產全部為公同共有。又公同共有人之權利義務
    ，依其公同關係所由規定之法律或契約定之。除前項之法律或契約另有規定外，
    公同共有物之處分，及其他之權利行使，應得公同共有人全體之同意。」最高法
    院分別著有七十七年度台上字第六六號、八十一年度台上字第一五五五號、八十
    三年度台上字第六三九號、九十年度台上字第一二○二號判決要旨可參。本件原
    告、被告辛○○、周萬益、盧金治、盧雪均為被繼承人盧伴之繼承人，公同共有
    系爭房屋，嗣周萬益死亡，被告戊○○等四人為周萬益之繼承人，依民法第一千
    一百五十一條規定及上開說明，在分割系爭房屋前，兩造及盧金治、盧雪對於系
    爭房屋為公同共有，而出租系爭房屋所收取之租金亦屬系爭房屋之孳息，仍為兩
    造及盧金治、盧雪所公同共有，縱令系爭房屋出租所得之租金係由被告辛○○、
    周萬益收取（周萬益死亡後，由被告戊○○等四人收取）及系爭房屋由被告占有
    使用，致侵害其他公同共有人之權利，惟其所生之不當得利損害賠償債權仍為兩
    造及盧金治、盧雪所公同共有之債權，各公同共有人無所謂應有部分，原告一人
    就此項債權為訴訟上之請求時，自須得其他公同共有人全體之同意，否則其訴即
    屬當事人不適格，因原告自認其提起本件訴訟並未知會其他公同共有人盧金治、
    盧雪，其認為其單獨起訴即可等語明確（見九十二年十二月九日言詞辯論筆錄）
    ，核與被告辛○○所辯盧金治、盧雪均未向伊要求分租金等情相符（見九十二年
    十一月二十五日言詞辯論筆錄），則原告未經盧金治、盧雪同意即單獨訴請被告
    就收取系爭房屋租金所受不當利益返還予原告，其訴即有當事人適格欠缺之情形
    。至原告所提司法院院字第一○五四號解釋係針對公同共有人之債權人行使債權
    所為之闡釋，另原告所提司法院院字第一九五○號解釋係針對分別共有人權利之
    行使所為之解釋，又原告所提謝在全先生所著民法物權論上冊第三九○頁係針對
    準共有情形敘述不同學者之見解，均與本件無涉，附此敘明。
五、從而，原告依不當得利之法律關係請求被告辛○○返還三十一萬零八百元，被告
    戊○○等四人應各返還原告六萬六千元，及均加計自起訴狀繕本送達翌日起算之
    法定遲延利息，均為無理由，應予駁回。因本案事證已臻明確，兩造其餘主張陳
　　述及所提之證據，均毋庸再予審酌，併此敘明。
六、原告受敗訴判決，其假執行之聲請即失所依據，應併予駁回。
七、結論：本件原告之訴為無理由，並依民事訴訟法第七十八條，判決如主文。
中　　　華　　　民　　　國　　九十三　　年　　　一　　　月　　　十九　　日
                                    家事庭法  官　  張競文
右正本係照原本作成。
如對本判決上訴，須於判決送達後二十日之不變期間內，向本院提出上訴狀
中　　　華　　　民　　　國　　九十三　　年　　　一　　　月　　　十九　　日
                                          書記官    曾秋月
